---
title: "单细胞转录组数据分析流程复现 (GSE267764) - Nature 2025"
author: "数据驱动的可重复性研究"
date: "`r Sys.Date()`"
format: 
  html:
    toc: true
    toc-depth: 3
    number-sections: true
    theme: cosmo
    code-fold: show
    code-tools: true
    highlight-style: github
editor: visual
execute:
  warning: false
  message: false
  eval: false
---

# 项目背景

本分析报告旨在复现 **Kimura et al. (Nature 2025)** 中关于小鼠皮层(Cortex)单细胞转录组数据分析的主要步骤。 原始数据来源于 GEO 数据库：[GSE267764](https://www.ncbi.nlm.nih.gov/geo/query/acc.cgi?acc=GSE267764)。 通过标准的 Seurat v5 流程，我们对数据进行了质量控制、降维聚类、细胞亚群注释、双细胞去除以及差异表达分析 (DGE)。 ---

# 数据准备与预处理

```{r}
#| label: data-preparation
#| eval: false

# 设定本地原始数据存储路径（请根据实际计算环境调整）
data_dir <- "E:/华农研/课程文件/数据驱动的可重复性研究/项目复现-结课/单细胞数据处理/LGQ/GSE267764_RAW"

# 检索目录下所有包含 "GSM" 前缀的文件
fs <- list.files(data_dir, pattern = "GSM", full.names = FALSE)

# 提取文件名的前10个字符作为样本的唯一标识符 (例如: GSM8275372)
samples <- substr(fs, 1, 10)

# 遍历每个独立样本，自动创建文件夹并重命名三大核心文件
lapply(unique(samples), function(x) {
  # 提取属于当前样本的三个文件
  y <- fs[grepl(x, fs)]
  
  # 拼接创建对应的样本文件夹路径
  folder <- file.path(data_dir, paste(strsplit(y[1], split = "_")[[1]][1:2], collapse = "_"))
  dir.create(folder, recursive = TRUE, showWarnings = FALSE)
  
  # 将原始文件移动至新文件夹并重命名为 10X 标准命名格式
  file.rename(file.path(data_dir, y[1]), file.path(folder, "barcodes.tsv.gz"))
  file.rename(file.path(data_dir, y[2]), file.path(folder, "features.tsv.gz"))
  file.rename(file.path(data_dir, y[3]), file.path(folder, "matrix.mtx.gz"))
})
```

# 数据读取与质量控制 (QC)

读取标准的 10X 矩阵文件并创建 Seurat 对象。为保证下游分析的准确性，我们需要剔除死细胞、空液滴和可能的多细胞。线粒体基因比例是衡量细胞活力的重要指标。

```{r}
#| label: qc-and-filtering
#| fig-width: 10
#| fig-height: 6

# 载入核心分析与可视化R包
library(Seurat)
library(ggplot2)
library(dplyr)
library(patchwork)

# 🌟 关键修复：在这里重新声明你的数据文件夹路径
data_dir <- "E:/华农研/课程文件/数据驱动的可重复性研究/项目复现-结课/单细胞数据处理/LGQ/GSE267764_RAW"

# 获取已整理好的样本子文件夹路径
sample_dirs <- list.dirs(data_dir, recursive = FALSE, full.names = TRUE)
sample_names <- basename(sample_dirs)

# 循环读取各个样本并将其转换为 Seurat 对象列表
seurat_list <- list()
for (i in seq_along(sample_dirs)) {
  counts <- Read10X(sample_dirs[i])
  seurat_list[[i]] <- CreateSeuratObject(counts, project = sample_names[i])
}

# ......（下面剩余的代码保持不变即可）......
# 沿细胞方向合并所有样本，添加样本前缀以防 barcode 冲突
scRNAseq_cortex <- merge(seurat_list[[1]], y = seurat_list[-1], add.cell.ids = sample_names)

# 计算线粒体基因百分比 (注意：小鼠线粒体基因前缀为 'mt-'，人类为 'MT-')
scRNAseq_cortex[["percent.mt"]] <- PercentageFeatureSet(scRNAseq_cortex, pattern = "^mt-")

# 绘制质控前的小提琴图评估数据分布
VlnPlot(scRNAseq_cortex, features = c("nFeature_RNA", "nCount_RNA", "percent.mt"), ncol = 3)

# 执行严格的质量控制过滤：
# 1. nCount_RNA >= 1000: 剔除 UMI 数过低的空液滴或碎片
# 2. nFeature_RNA >= 200: 剔除检测到基因数过少的低质量细胞
# 3. percent.mt < 80: 剔除线粒体比例过高的凋亡/死亡细胞（由于特定组织特性，此处阈值设为较宽松的80%）
scRNAseq_cortex <- subset(scRNAseq_cortex, 
                          subset = nCount_RNA >= 1000 & 
                            nFeature_RNA >= 200 & 
                            percent.mt < 80)

# 查看过滤后各样本的保留细胞数
table(scRNAseq_cortex$orig.ident)
```

#  降维聚类分析与批次效应校正

在此模块中，我们将数据标准化，寻找高变基因，并利用 PCA 进行线性降维。由于存在多个样本，我们使用 `harmony` 算法对样本间可能存在的批次效应进行校正，随后进行非线性降维 (UMAP) 和图聚类 (Louvain)。

```{r}
#| label: dimensionality-reduction

library(harmony)

# 封装一个标准的降维聚类 Pipeline 函数
scrna_process <- function(seurat_obj, npc, res, normalize = TRUE, run_harmony = TRUE) {
  # 1. 数据标准化：消除测序深度差异
  if (normalize) {
    seurat_obj <- NormalizeData(seurat_obj)
  }
  
  # 2. 寻找高变基因 (Top 2000)，用于捕捉细胞间主要异质性
  seurat_obj <- FindVariableFeatures(seurat_obj, selection.method = "vst", nfeatures = 2000)
  
  # 3. 数据缩放并执行主成分分析 (PCA)
  seurat_obj <- ScaleData(seurat_obj, features = VariableFeatures(seurat_obj)) %>%
    RunPCA(features = VariableFeatures(seurat_obj))
  
  # 4. 根据是否需要批次校正执行不同分支
  if (run_harmony) {
    # 使用 Harmony 根据样本来源 (orig.ident) 整合批次
    seurat_obj <- RunHarmony(seurat_obj, group.by.vars = "orig.ident")
    # 基于整合后的 harmony 空间进行 UMAP 和 KNN 构建
    seurat_obj <- RunUMAP(seurat_obj, reduction = "harmony", dims = 1:npc)
    seurat_obj <- FindNeighbors(seurat_obj, reduction = "harmony", dims = 1:npc)
    seurat_obj <- FindClusters(seurat_obj, resolution = res)
  } else {
    # 不校正批次效应的标准流程
    seurat_obj <- seurat_obj %>%
      FindNeighbors(dims = 1:npc) %>%
      FindClusters(resolution = res) %>%
      RunUMAP(dims = 1:npc)
  }
  return(seurat_obj)
}

# 运行自定义的 Pipeline，选取前 50 个 PC，聚类分辨率设定为 0.4
scRNAseq_cortex <- scrna_process(scRNAseq_cortex, npc = 50, res = 0.4)

# 绘制初次聚类的 UMAP 图
DimPlot(scRNAseq_cortex, label = TRUE)

# 剔除在 UMAP 空间上呈现离群状态的低质量亚群 (Cluster 6)
scRNAseq_cortex <- subset(scRNAseq_cortex, seurat_clusters %in% c(0:5, 7:10))
DimPlot(scRNAseq_cortex, label = TRUE)
```

# 细胞亚群注释

基于已知 Marker 基因或原文提供的信息，我们将基于无监督聚类得到的数字标签 (0-10) 映射到具有具体生物学意义的细胞类型上。

```{r}
#| label: cell-type-annotation
#| fig-width: 7
#| fig-height: 5

# 定义数字 Cluster 到生物学细胞类型的映射字典
cluster_celltype <- c(
  "0"  = "HMG",
  "1"  = "HMG",
  "2"  = "MGnD 0",
  "3"  = "MGnD1",
  "4"  = "CC HMG1",
  "5"  = "CC HMG2",
  "7"  = "IFN HMG",
  "8"  = "IFN HMGD",
  "9"  = "CC MGnD",
  "10" = "MGnD 2"
)

# 使用 unname 将映射关系应用到 metadata 中，新建 cell_type 列
scRNAseq_cortex$cell_type <- unname(cluster_celltype[as.character(scRNAseq_cortex$seurat_clusters)])

# 为保证图表美观且符合发表要求，自定义 9 种细胞类型的色板
cols <- c("dodgerblue2", "skyblue2", "green4", "#6A3D9A", "black", 
          "#FF7F00", "#E31A1C", "#FB9A99", "#CAB2D6")

# 绘制带有细胞注释标签的 UMAP 图
DimPlot(scRNAseq_cortex, group.by = 'cell_type', cols = cols)
```

#  双细胞检测与过滤 (DoubletFinder)

单细胞测序中一个液滴包裹多个细胞（Doublets）会导致假性细胞类的产生。这里我们使用经典的 `DoubletFinder` 算法进行鉴定。 *注：为了演示效率，代码中对数据进行了 10,000 个细胞的抽样。针对 Seurat v5，代码非常规范地使用了 `LayerData` 来兼容图层机制。*

```{r}
#| label: doublet-detection
#| fig-width: 8
#| fig-height: 4

library(DoubletFinder)

# 完善实验设计分组元数据 (Control vs KO)
if(!"condition" %in% colnames(scRNAseq_cortex@meta.data)){
  scRNAseq_cortex$condition <- ifelse(grepl("KO", scRNAseq_cortex$orig.ident), "cko", "control")
}

# 为了节省计算资源进行演示，随机抽取 10000 个细胞
set.seed(123)
n_cells <- 10000
sampled_cells <- sample(colnames(scRNAseq_cortex), size = n_cells)
sc_sub_cortex <- scRNAseq_cortex[, sampled_cells]

# ========== 关键修正：解决 Seurat v5 图层兼容性问题 ==========
# 在 Seurat v5 中，数据往往分布在多个 layer 中（例如按样本分层的 counts）
# 提取合并后的 counts 层数据可以避免 DoubletFinder 报错
counts_sub <- LayerData(sc_sub_cortex, assay = "RNA", layer = "counts")
metadata_sub <- sc_sub_cortex@meta.data

# 新建一个单层的对象进行双细胞检测
sc_sub_simple <- CreateSeuratObject(counts = counts_sub, meta.data = metadata_sub, project = "Doublet_sub")

# 对子集执行基础处理以提供给 DoubletFinder (必须具有 PCA 降维结果)
sc_sub_simple <- NormalizeData(sc_sub_simple)
sc_sub_simple <- FindVariableFeatures(sc_sub_simple, selection.method = "vst", nfeatures = 2000)
sc_sub_simple <- ScaleData(sc_sub_simple, features = VariableFeatures(sc_sub_simple))
sc_sub_simple <- RunPCA(sc_sub_simple, features = VariableFeatures(sc_sub_simple))
sc_sub_simple <- FindNeighbors(sc_sub_simple, dims = 1:50)
sc_sub_simple <- FindClusters(sc_sub_simple, resolution = 0.4)
sc_sub_simple <- RunUMAP(sc_sub_simple, dims = 1:50) 

# ========== 运行 DoubletFinder ==========
# 1. 扫描 pK 参数：寻找人工构建双细胞的最优邻域大小
sweep.res <- paramSweep(sc_sub_simple, PCs = 1:50, sct = FALSE)
sweep.stats <- summarizeSweep(sweep.res, GT = FALSE)
bcmvn <- find.pK(sweep.stats)
# 选取 BCmetric 最大的 pK 值
pK <- as.numeric(as.character(bcmvn$pK[which.max(bcmvn$BCmetric)]))

# 2. 估算同源双细胞比例（Homotypic doublets，即同种细胞类型的融合，算法较难检测）
clusters <- Idents(sc_sub_simple) 
homotypic.prop <- modelHomotypic(clusters)

# 3. 计算预期需要剔除的双细胞数目（假设 10X 平台的双细胞率约 7.5%）
nExp_poi <- round(0.075 * nrow(sc_sub_simple@meta.data))
nExp_poi.adj <- round(nExp_poi * (1 - homotypic.prop))

# 4. 执行核心鉴定算法
sc_sub_simple <- doubletFinder(sc_sub_simple, PCs = 1:50, pK = pK, nExp = nExp_poi.adj)

# ========== 提取结果并映射回原始数据 ==========
# 动态获取 DoubletFinder 生成的结果列名
df_colname <- grep("DF.classifications", colnames(sc_sub_simple@meta.data), value = TRUE)[1]
sc_sub_cortex$doublet_status <- sc_sub_simple@meta.data[[df_colname]]

# 结果可视化
DimPlot(sc_sub_simple, group.by = df_colname, reduction = "umap", label = TRUE) + 
  ggtitle("Doublet detection (subset)")

# 生产环境中通常在此处执行过滤：
# sc_sub_cortex_clean <- subset(sc_sub_cortex, doublet_status == "Singlet")
```

#  差异表达分析 (DGE)

我们希望找出在 KO (cko) 组和对照组 (control) 之间表达有显著差异的基因。这里对所有定义的细胞亚群进行了循环检验。同样地，针对 Seurat v5 采用了 `JoinLayers` 的优秀实践。

```{r}
#| label: differential-expression

library(tibble)

# 检查分组信息
if(!"condition" %in% colnames(scRNAseq_cortex@meta.data)){
  scRNAseq_cortex$condition <- ifelse(grepl("KO", scRNAseq_cortex$orig.ident), "cko", "control")
}

# 定义针对多细胞类型的差异分析函数
scrna_DGE <- function(SeuratData, logfc.threshold = 0.25, min.pct = 0.3, test.use = "wilcox") {
  cell_type <- levels(as.factor(SeuratData$cell_type))
  
  # 对每种细胞类型循环执行 Wilcoxon 秩和检验
  results <- lapply(cell_type, function(x) {
    # 提取当前细胞类型
    subset_obj <- subset(SeuratData, cell_type == x)
    
    # 关键修复：Seurat v5 需要先合并拆分的图层才能进行差异分析
    subset_obj <- JoinLayers(subset_obj)
    
    # 在当前细胞类型内，比较 cko 组和 control 组
    res <- FindMarkers(subset_obj, 
                       ident.1 = "cko", ident.2 = "control", group.by = "condition",
                       logfc.threshold = logfc.threshold, min.pct = min.pct, test.use = test.use)
    
    if (nrow(res) == 0) return(NULL)
    
    # 结果格式化与统计量整理
    res %>% 
      rownames_to_column("gene") %>%
      mutate(direction = ifelse(avg_log2FC > 0, "up", "down")) %>%
      mutate(direction = factor(direction, c("up", "down"))) %>%
      mutate(FDR = p.adjust(p_val, method = "BH")) %>% 
      mutate(Celltype = rep(x, nrow(res)))
  })
  
  names(results) <- cell_type
  return(results)
}

# 运行差异分析
SCRNAseq_DGE <- scrna_DGE(scRNAseq_cortex)
combined_DGE <- do.call(rbind, SCRNAseq_DGE)

# 筛选显著差异基因：校正P值 < 0.05, 对数差异倍数 > 0.25, 表达比例 > 30%
combined_DGE_filter <- combined_DGE %>% 
  filter(p_val_adj < 0.05 & abs(avg_log2FC) > 0.25 & pct.1 > 0.3)
```

#  差异基因火山图可视化

为了直观展示特定状态转化下的关键驱动基因，文章单独对 `HMG (cko)` 组与 `CC HMG1 (WT/control)` 组进行了比较，并绘制了火山图。

```{r}
#| label: volcano-plot
#| fig-width: 6
#| fig-height: 6

library(ggrepel)

# 1. 精确提取目标子集并合并
scRNAseq_cortex.wt <- subset(scRNAseq_cortex, subset = cell_type == "CC HMG1" & condition == "control")
scRNAseq_cortex.ko <- subset(scRNAseq_cortex, subset = cell_type == "HMG" & condition == "cko")
scRNAseq_cortex.HMG <- merge(scRNAseq_cortex.wt, scRNAseq_cortex.ko)

# 将 idents 切换为 cell_type，以便基于细胞类型进行比较
Idents(scRNAseq_cortex.HMG) <- "cell_type"

# 2. 执行 FindMarkers (HMG_cko vs CC_HMG1_wt)
HMG_DEG <- FindMarkers(JoinLayers(scRNAseq_cortex.HMG), 
                       ident.1 = "HMG", ident.2 = "CC HMG1", 
                       test.use = "wilcox")

# 3. 整理绘图数据帧
HMG_DEG <- HMG_DEG %>% 
  mutate(Difference = pct.1 - pct.2) %>% # 计算两组表达比例的差值
  rownames_to_column("gene")

# 定义显著性阈值
log2FC <- 1
padj <- 0.05

# 依据阈值分配上调 (up)、下调 (down)、不显著 (ns) 标签
HMG_DEG$threshold <- "ns"
HMG_DEG[which(HMG_DEG$avg_log2FC > log2FC & HMG_DEG$p_val_adj < padj), "threshold"] <- "up"
HMG_DEG[which(HMG_DEG$avg_log2FC < (-log2FC) & HMG_DEG$p_val_adj < padj), "threshold"] <- "down"
HMG_DEG$threshold <- factor(HMG_DEG$threshold, levels = c("down", "ns", "up"))

# 4. 使用 ggplot2 绘制高规格火山图
p <- ggplot(HMG_DEG, aes(x = Difference, y = avg_log2FC, color = threshold)) +
  geom_point(size = 1, alpha = 0.3) +
  # 突出显示特定的上调关键基因 (红色)
  geom_point(color = "red", size = 1.5, 
             data = subset(HMG_DEG, gene %in% c("Crybb1", "Camk2n1", "Ecscr", "Il7r", "Serpinf1"))) +
  # 突出显示特定的下调关键基因 (蓝色)
  geom_point(color = "blue", size = 1.5, 
             data = subset(HMG_DEG, gene %in% c("Havcr2", "Lpl", "Ccl4", "Cst7", "Ccl3"))) +
  # 添加基准辅助线
  geom_vline(xintercept = 0.0, linetype = 2) + 
  geom_hline(yintercept = 0, linetype = 2) +
  scale_color_manual(values = c("#5fb9ff", "grey", "#de7a60")) +
  # 使用 ggrepel 自动避让添加基因标签
  geom_label_repel(data = subset(HMG_DEG, gene %in% c("Crybb1", "Camk2n1", "Ecscr", "Il7r", "Serpinf1")), 
                   aes(label = gene), color = "#b20000", 
                   label.padding = 0.1, box.padding = 0.35, max.overlaps = Inf, 
                   segment.size = 0.4, min.segment.length = 0, size = 4) +
  geom_label_repel(data = subset(HMG_DEG, gene %in% c("Havcr2", "Lpl", "Ccl4", "Cst7", "Ccl3")), 
                   aes(label = gene), color = "#0000b2", 
                   label.padding = 0.1, box.padding = 0.35, max.overlaps = Inf, 
                   segment.size = 0.4, min.segment.length = 0, size = 4) +
  theme_classic()

print(p)
# ggsave("DEG_of_HMG.pdf", width = 5, height = 5)
```
